【裁判字號】    92,上易,137
【裁判日期】    920402
【裁判案由】    侵占
【裁判全文】
臺灣高等法院臺南分院刑事判決              九十二年度上易字第一三七號    Ｇ
      上  訴  人
      即  被  告  甲  ○  ○  .
      共      同
      選任辯護人  鄭  慶  海  律師
右上訴人因侵占案件，不服臺灣臺南地方法院九十一年度易字第一一三六號中華民國
九十一年十二月二十三日第一審判決（起訴案號：臺灣臺南地方法院檢察署九十一年
度偵字第七三八三號），提起上訴，本院判決如左：
      主      文
原判決撤銷。
甲○○、丁○○共同意圖為自己不法之所有，而侵占自己持有他人之物，各處有期徒
刑肆月，如易科罰金，均以參佰元折算壹日。均緩刑貳年。
      事      實
一、甲○○（原名張錦文）、丁○○夫婦與丙○○（原名黃立華）熟識多年，丙○○
    於民國（下同）八十五年六月八日，經由甲○○、丁○○夫婦之介紹，透過代書
    乙○○，提供新台幣（下同）八十萬元借予謝振坤代書轉介之貸款人蔡銘芳、陳
    金鑾夫婦，並由陳金鑾提供其名下之不動產設定抵押權予丙○○作為擔保。嗣於
    八十五年十一月上旬，丙○○應甲○○之要求，提出清償證明等文件，以供其辦
    理塗銷抵押權登記，並由甲○○夫婦代丙○○受領蔡銘芳夫婦返還之八十萬元現
    款。詎甲○○及丁○○夫婦二人竟共同基於意圖為自己不法所有之犯意聯絡，以
    易持有為所有之意思，將受託受領持有之八十萬元侵占入己。
二、案經丙○○訴請台灣台南地方法院檢察署檢察官偵查起訴。
      理      由
一、訊據上訴人即甲○○、丁○○於本院調查、審理中矢口否認有右揭侵占之犯行，
    被告甲○○辯稱「本件是我太太丁○○介紹我不知道，那八十萬元是我們和丙○○有金錢借貸，所以我們將八十萬元先扣下來和他對帳，並不是將八十萬元侵占
    」云云；被告丁○○辯稱「丙○○有欠我們錢，所以我先將八十萬元先扣下來並
    和他對帳，並不是侵占」云云。惟查：
  (一)告訴人丙○○經由被告甲○○、丁○○夫婦之介紹，透過代書乙○○，提供八十
    萬元借予謝振坤代書轉介之貸款人蔡銘芳、陳金鑾夫婦，八十五年十一月上旬，
    告訴人應被告甲○○要求，提出清償證明等文件，以供其辦理塗銷抵押權登記，
    並由被告夫婦代丙○○受領蔡銘芳夫婦返還之八十萬元現款之事實，業據被告甲○○、丁○○二人於第一審審理中坦承不諱，核與告訴人於檢察官偵查、第一審
    及本院審理中指訴之情節相符，並有存證信函、錄音譯文、土地登記申請書、土
    地、建築改良物抵押權設定契約書、債務清償證明書等件為證、臺灣高等法院臺
    南分院九十年度上易字第一七八號民事判決附卷足資佐證。
  (二)被告等雖又辯稱：因告訴人與被告等三人間係好友且於八十四年間墊費三十餘萬
    元為告訴人餐廳改裝水電設備及更換內部裝璜，更花費五十餘萬元材料調製沉香
    供其販售；曾代告訴人償還訴外人林翠萍（已死亡）五十萬元；八十七年間以訴
    外人莊啟和名義借予告訴人三十萬元；借予告訴人二十五萬元；代告訴人償還訴
    外人陳新安十三萬元，被告等曾一再要求告訴人會算，因告訴人藉詞公司帳目尚
    未結清無法會算為由拖延，故被告以拖延還款之方法逼使告訴人出面會算，被告
    等之存款帳戶均達一百五十萬元至二百萬元間，足供返還前揭八十萬元之款項，
    且告訴人等已依臺南地方法院九十一年度執字第二二七三二號強制執行事件中順
    利將被告在台新銀行海佃分行之存款准予告訴人領走八十六萬八千二百八十五元
    ，且被告甲○○嗣後且與告訴人達成和解，並簽立和解書一紙附卷，足認被告等
    僅係拖延欠款，並無侵占之犯意，尚與侵占罪之要件不符等情云云置辯。但查被
    告甲○○、丁○○二人於臺南地方法院民事庭九十年度訴字第四四八號案、臺灣
    高等法院臺南分院民事庭上易字第一七八號案及臺灣臺南地方法院檢察署檢察官
    偵查歷次庭訊中均矢口否認收受代告訴人收受訴外人蔡銘芳夫婦返還之欠款八十
    萬元之事實，如被告等係為迫使告訴人出面會算其所積欠之欠款，為何不於歷次
    庭訊中坦承曾代收前揭款項？又被告為何無法提出催告告訴人出面會算否則不予
    返還前揭八十萬元代收款之證明？又本件之債權債務之關係乃蔡銘芳、陳金鑾夫
    婦及甲○○，甲○○夫婦既僅代丙○○受領蔡銘芳夫婦返還之八十萬元現款，縱
    依民法第三百三十四條及第三百三十五條第一項規定，抵銷須二人互負債務，且
    應以意思表示，向他方為之始能生效，而本件被告甲○○及丁○○夫婦二人竟共
    同基於意圖為自己不法所有之犯意聯絡，未先知會丙○○是否另有債權債務關係
    ，竟以易持有為所有之意思，將受託受領持有之八十萬元侵占入己，依上所述足
    認被告等此部分所辯無非事後卸責之詞，不足採信。
  (三)被告甲○○雖又辯稱：本件均係伊妻丁○○在處理，伊不知情云云。惟據告訴人
    丙○○於本院調查中證稱「問（你之前是否有欠甲○○即張錦文及丁○○夫婦的
    錢？）答：沒有。問（本件八十萬元甲○○即張錦文及丁○○是要抵銷何債務？
    ）答：我只有欠莊老師三十萬元，甲○○他們說有先幫我還及我欠陳新安十三萬
    元。問（為何和解書內有被告先代你償五十萬元及二十五萬元？答：這是屬於公
    司另一案子，與本件沒有直接關係。問（甲○○及丁○○受領八十萬元說要抵銷
    你的債務，他們有無向你講？）答：沒有講。問（你出具清償證明書為何沒有提
    到受領八十萬元的事情？）答：我印章及身份證是交給甲○○，清償證明書的事
    情我不清楚。問（清償證明書是否你制作完後你再交給甲○○即張錦文、丁○○
    ？）答：沒有。問（本件你提起告訴，甲○○是否有參加，或是甲○○及丁○○
    夫婦都有參加？）答：我資料是交給甲○○，甲○○跟我講說八十萬元是他太太
    丁○○挪用的」等語甚詳在卷（見本院上訴審九十二年三月三日訊問筆錄），依
    上所述，本件被告甲○○與其妻丁○○應有犯意之聯絡及行為分擔，則被告甲○○此部分所辯伊未參與本件云云，亦不足採信。
  (四)綜上所述，本件被告等罪證已甚明確，犯行均堪予認定。
二、核被告甲○○、丁○○二人所為，均係犯刑法第三百三十五條第一項之侵占罪。
    被告二人彼此間有犯意聯絡及行為分擔，為共同正犯。原審予以論罪科刑，並對
    被告等各量處有期徒刑肆月，固非無見。唯查：刑法第四十一條業經立法院於九
    十年一月四日修正，將得易科罰金之適用範圍擴大為最重本刑五年以下有期徒刑
    之罪，並經總統於九十年一月十日公布，而於九十年一月十二日起生效，修正後
    之刑法第四十一條並規定「犯最重本刑為五年以下有期徒刑以下之刑之罪，而受
    六個月以下有期徒刑或拘役之宣告，因身體、教育、職業、家庭之關係或其他正
    當事由，執行顯有困難者，得以一元以上三元以下折算一日，易科罰金」，比較
    刑法第四十一條新舊法結果，以新法最有利於行為人，自應適用新法，而本件被
    告所犯上開罪係最重本刑五年以下有期徒刑之罪，第一審判處有期徒刑肆月，未
    比較新舊法，即有未洽。爰審酌被告二人之素行、犯罪之動機、手段、目的、所
    生危害、所得利益、審理中坦承部分犯行，態度尚佳等一切情狀，均量處如主文
    第二項所示之刑，及均諭知如易科罰金之折算標準，以示懲儆。又被告二人前未
    曾受有期徒刑以上刑之宣告，有台灣台南地方法院檢察署刑案資料查註紀錄表及
    臺灣高等法院被告全國前案紀錄表各一紙在卷可憑，其經此教訓後，應知所警惕
    ，信無再犯之虞，本院因認所宣告之刑以暫不執行為適當，併均諭知緩刑二年，
    以勵自新。
據上論斷，應依刑事訴訟法第三百六十九條第一項前段、第三百六十四條、第二百九
十九條第一項前段，刑法第二條第一項前段、第二十八條、第三百三十五條第一項、
第四十一條第一項前段、第七十四條第一款，罰金罰鍰提高標準條例第一條前段、第
二條，判決如主文。
本案經檢察官李傳來到庭執行職務。
中    華    民    國      九十二      年      四      月      二        日
                                  臺灣高等法院臺南分院刑事第六庭
                                      審判長法官  楊    明    章
                                            法官  戴    勝  利
                                            法官  顏    基    典
右正本證明與原本無異。
不得上訴。
                                      法院書記官  呂    嘉    文
中    華    民    國      九十二      年      四      月      七        日
附錄本判決論罪科刑法條：
刑法第三百三十五條：
意圖為自己或第三人不法之所有，而侵占自己持有他人之物者處五年以下有期徒刑、
拘役或科或併科一千元以下罰金。
前項之未遂犯罰之。


司法院資訊處製作；財團法人民間司法改革基金會備份。
